【裁判字號】    94,易,673
【裁判日期】    950922
【裁判案由】    詐欺
【裁判全文】
臺灣士林地方法院刑事判決               94年度易字第673號
公  訴  人  臺灣士林地方法院檢察署檢察官
被      告  丙○○原名邱戎瑍.
上列被告因詐欺案件，經檢察官提起公訴（93年度偵續字第134
號），本院判決如下：
    主  文
丙○○連續意圖為自己不法之所有，以詐術使人將本人之物交付
，處有期徒刑捌月。
    事實及理由
壹、構成犯罪事實：
一、丙○○（即邱戎瑍，另原名邱德順）原為台北市私立台欣老
    人養護所（以下簡稱台欣養護所）員工，因工作之便，認識
    前來探望眷屬之乙○○，見乙○○年邁可欺，明知其本人無
    資力且無還款意願，竟基於意圖為自己不法所有之概括犯意
    ，於民國90年間，向乙○○佯稱其為台欣養護所負責人，欲
    在台北市○○○路圓環附近另行開設養護所為由，在台北市
    ○○○路3 段18巷1 號龍雲寺內，先後向乙○○借款30萬元
    、40萬元，約定利息月息1 分，致使乙○○陷於錯誤，而先
    後於90年10月11日、同年12月14日，在台北市○○○路之台
    北市第一信用合作社大橋分社，預扣1 個月利息新台幣（下
    同）3000元、4000元後，先後交付29萬7 千元、39萬6 千元
    予丙○○，丙○○並簽發同額本票各1 紙交付乙○○，以取
    信於乙○○。惟丙○○於先後2 次詐得計69萬3 千元款項後
    ，卻僅繳付第一次利息7 千元後，即未再依約清償本息，又
    惡意避不見面，乙○○始知受騙。
貳、認定犯罪事實所根據的證據及理由：
一、被告對於在上開時、地，以在台北市圓環附近開設養護所為
    由，向告訴人乙○○先後2 次借款計70萬元，並簽發同額本
    票各1 紙交付乙○○之事實坦白承認。
二、證人即告訴人乙○○於95年9 月7 日在本院結證「丙○○告
    訴我，他是養護所老闆，要在台北圓環再開一家養護所，向
    我借錢，一次30萬元、一次40萬元，並開本票給我，利息是
    月息1 分，有預扣1 個月利息，後來有付1 次一個月計7000
    元利息，後來就找不到人」等語。
三、證人即台欣養護所負責人甲○○於95年9 月7 日結證「我是
    台欣養護所負責，被告受僱於台欣養護所經理，領固定的月
    薪每月3 萬餘元，並不知道被告要另外開立養護所的事」等
    語。
四、卷附之發票日期為90年10月11日、票據號碼297528，票面金
    額30萬元，到期日為91年12月30日；發票日期為90年12月14
    日、票據號碼297531，票面金額40萬元，到期日為91年12月
    30 日 之本票影本各一紙可參。
五、至於被告矢口否認有詐欺行為，抗辯：被告沒有向告訴人表
    示被告是台欣養護所負責人，當時是以開設養護所為由，向
    告訴人借款70萬元，約定的月息是一分半，且告訴人先預扣
    3 個月利息，故被告實際取得借款是66萬8500元。開設養護
    所的事，後來是因為資金不足，借的錢都虧損了，並無詐欺
    故意。被告有給付7 千元及1 萬元的利息，另於法院審理時
    清償本金11萬元等語。經查：
１、本件告訴人實際交付被告的金額計69萬3千元：
    依告訴人證述，約定月息1 分，預扣1 個月利息，則告訴人
    實際交付被告的金額應分別是29萬7 千元、39萬6 千元，合
    計為69萬3 千元。雖被告辯稱「月息是1 分半，預扣3 個月
    利息」等語，然：
    1 被告對於利息之計算，或稱「月息2 分，每月利息14000
      元」（見92年10月2 日警詢筆錄），或稱「月息1 分半」
      ，陳述前後不一，真實性已令人質疑，反觀告訴人始終指
      稱月息1 分，參之被告自承曾先給付利息7000元（見94年
      4 月13日偵訊筆錄），而借款金額70萬元，以月息1 分計
      算，適為7000元，告訴人證述當時約定月息1 分，應為真
      實。
    2 被告於警詢時先供述「每月月息2 分即14000 元，利息從
      借錢開始一直收到92年5 月底」等語（見92年10月2 日警
      詢筆錄），嗣偵查中始改稱「第1 筆借款，預扣3 個月利
      息」等語（見93年4 月5 日偵查筆錄），陳述已有不一，
      而對於預扣利息1 個月、告訴人日後給付利息的情形，業
      據告訴人到院結證詳明，核與告訴人在警詢、偵查中的陳
      述相符，應係事實。
２、被告確有詐欺故意並對告訴人施用詐術之行為：
    1 按一般正常借貸關係，借款人若無法依約給付利息，或清
      償期屆至無力清償，多坦然面對，如上所述，本件被告在
      90年10月、12月取得借款後，僅給付1 次1 個月7000元的
      利息，即未再依約給付且避不見面，嗣告訴人找到被告，
      被告於92年1 月7 日同意給付5 萬元利息，並出具同意書
      為憑（見偵卷所附同意書影本），事後亦僅支付1 萬元利
      息，足見被告於借款之際，毫無清償借款的意願及能力，
      其有詐欺故意甚明。
    2 被告於警詢時先辯稱「本來在台北市大同區○○○路附近
      ，租一間房屋，後來資金不足作罷，．．沒投資成功，被
      沒收訂金」等語；偵查中改稱「向人租房子，沒租成，被
      沒收18萬元定金，房子裝潢拆除花了30餘萬元」，再改稱
      「原本要在南京西路開養老院，因錢不夠，清理垃圾被拿
      了50餘萬元」，「租屋地址是民生東路，70萬，是給了陳
      照輝醫師35萬元，因當時要以他名義申請，另35萬元花在
      請人清垃圾」；再稱「陳照輝醫師拿了20餘萬元，餘50萬
      元就是清垃圾、繳規費、請人吃飯」「是代辦費7 萬元，
      給建築師15萬元」等語；本院訊問時，則供述「房租訂金
      2 萬元、給陳照輝50萬元，整理房子花了10餘萬元」等語
      ，明顯可知被告對於自告訴人處取得的款項支用細節，陳
      述前後不一，果為事實，何以致此？
    3 況且，被告自92年10月2 日即第一次接受警方詢問起，歷
      經偵查階段、乃至本院95年9 月7 日審理，期間長達近3
      年之久，被告仍完全無法明確指出為在台北市圓環附近籌
      設養護所的借款款項實際流用去向，更未能提出任何同一
      段期間內相關之支出憑證，參之被告復坦承並沒有向台北
      市政府提出申請辦理設立養護所事宜等情，所謂在台北市
      圓環附近籌設養護所乙節，衡情只是被告為了使告訴人同
      意借款，而虛設的藉口，被告施用詐術的行為，甚為灼然
      。
    4 至於被告提出關於其欲籌設的東光琉璃療養院的資料，其
      委託規劃的時間為92年8 月7 日，有被告提出之委託合約
      書在卷可佐，然本件被告取得借款日期分別為90年10月11
      日、同年12月14日，與上開被告委託他人規劃時間相距長
      達1 年餘，與本件借款約定的清償日期91年12月30日，相
      距7 個月之久，此部分已難認與被告於90年10月、12月間
      向告訴人所稱之養護所籌設有關，不足為有利被告之認定
      ，附此指明。
五、綜上各情判斷，被告之詐欺取財犯行，可以認定。
六、至於被告為證明其籌設東光琉璃療養院期間，曾交付證人石
    京昌20萬元規劃費用之事實，而於本院95年9 月7 日審理時
    當庭請求訊問證人石京昌乙節。查被告自承東光琉璃療養院
    規劃時間是92年8 月，被告最初打算在台北市圓環附近開設
    養護所時，並沒有找石京昌等語，本件借款時間分別為90年
    10月、12月，東光琉璃療養院委託規劃時間為92年8 月，客
    觀上難認石京昌收受被告交付之20萬元，與本件有何關聯性
    ，此部分調查證據之聲請，應予駁回，附此說明。
、論罪科刑的理由：
一、有關新舊法適用的問題：
    1 行為後法律有變更者，適用行為時之法律。但行為後之法
      律有利於行為人者，適用最有利於行為人之法律，94年1
      月7 日修正95年7 月1 日施行之刑法第2 條第1 項定有明
      文，此為「從舊從輕」之比較。所謂「法律有變更者」，
      指行為時與裁判時之刑罰法律，關於刑罰權規範事項互有
      不同內容之規定而言。而為「從舊從輕」之比較時，應就
      罪刑有關之共犯、未遂犯、想像競合犯、牽連犯、連續犯
      、結合犯，以及累犯加重、自首減輕暨其他法定加減原因
      （如身分加減）與加減例等一切情形，綜其全部罪刑之結
      果而為比較，先予指明。
    2 本件被告所犯之詐欺罪，依修正前及修正後之刑法條文論
      處結果，因刑法第339 條第1 項規定有罰金刑，依刑法施
      行法第1 條之1 ，雖改以新台幣為罰金之單位並提高30倍
      ，惟因修正前之罰金單位為銀元，與新台幣之折算比例為
      3 比1 ，又因前刑法分則有關條文罰金之倍數亦經修正前
      罰金罰鍰提高標準條例提高為10倍，因而依修正後之刑法
      施行法第1 條之1 規定提高30倍，就罰金之最高額而言，
      實與修正前罰金之最高額相同，惟罰金之最低額部分，因
      刑法第33條第5 款業經修正，罰金最低額由銀元1 元以上
      ，提高為新台幣1000元以上，並以百元為單位，因而以修
      正前之法律有利於被告。
    3 刑法第56條連續犯規定業於94年2 月2 日修正刪除，並於
      95年7 月1 日施行。是新法修正施行後，被告之數犯罪行
      為，即須分論併罰。此刪除雖非犯罪構成要件之變更，但
      顯已影響行為人刑罰之法律效果，自屬法律變更，依新法
      第2 條第1 項規定，比較新、舊法結果，本件仍應適用較
      有利於被告之行為時法律即舊法論以連續犯。
    4 綜合比較結果，本件應適用被告行為時之法律。
二、核被告的行為，是犯刑法第339 條第1 項之詐欺取財罪。被
    告先後2 次詐欺犯行，時間緊接，手法相同，顯係基於概括
    犯意而為，應依修正前刑法連續犯規定論以一罪，並依法加
    重其刑。
三、爰審酌被告不思以正當途徑獲取財物，見告訴人年邁可欺即
    予詐騙，犯罪後矢口否認又設詞狡辯未見悔意之態度，90年
    10 月 、12月間向告訴人借款，原應於91年12月30日清償，
    至本件經檢察官起訴，始於95年2 月20日、95年5 月22日先
    後清償借款本金5 萬元、6 萬元計11萬元，尚有近60萬元本
    金迄未清償等情，量處如主文所示之刑。
肆、適用法律依據：
一、程序法方面：刑事訴訟法第299條第1項前段。
二、實體法方面：刑法第2 條第1 項前段、修正前刑法第56條、
    第339 條第1 項、罰金罰鍰提高標準條例第1 條前段。
中    華    民    國    95    年    9     月    22    日
                  刑事第五庭審判長法  官  朱光仁
                                  法  官  江翠萍
                                  法  官  蘇嫊娟
以上正本證明與原本無異。
如不服本判決，應於判決送達後10日內，向本院提出上訴狀。
                                  書記官  陳慧玲
中    華    民    國    95    年    9     月    26    日
附錄本案論罪科刑法條：
中華民國刑法第339條
意圖為自己或第三人不法之所有，以詐術使人將本人或第三人之
物交付者，處5 年以下有期徒刑、拘役或科或併科1 千元以下罰
金。
以前項方法得財產上不法之利益或使第三人得之者，亦同。
前二項之未遂犯罰之。


司法院資訊處製作；財團法人民間司法改革基金會備份。
